【裁判字號】    95,上易,267
【裁判日期】    950606
【裁判案由】    償還犯罪被害補償金
【裁判全文】
臺灣高等法院民事判決                 95年度上易字第267號
上  訴  人  財團法人汽車交通事故特別補償基金
法定代理人  甲○○
訴訟代理人  乙○○
被  上訴人  丙○○
訴訟代理人  丁○○
上列當事人間償還犯罪被害補償金事件，上訴人對於中華民國95
年1 月17日臺灣桃園地方法院93年度訴字第1220號第一審判決提
起上訴，本院於95年5月23日言詞辯論終結，判決如下：
    主  文
上訴駁回。
第二審訴訟費用由上訴人負擔。
    事實及理由
一、上訴人起訴主張：被上訴人於民國92年11月25日上午6 時40
    分許，駕駛車牌9671-FQ號自用小客車 （下稱系爭小客車）
    ，行經桃園縣桃園市○○路1388號大樓地下停車場入口處，
    欲右轉入內停車，適訴外人葉涂銀妹穿越該入口處，被上訴
    人因疏忽未注意車前、左右有無行人等狀況即行右轉，致系
    爭小客車之右側後方擦撞葉涂銀妹，葉涂銀妹因而倒地受有
    左額挫傷、左側遠端橈尺骨骨折、左側股骨頭骨折之傷害，
    經送醫救治後，延至同年11月29日不治死亡。被上訴人所駕
    駛之系爭小客車並未投保強制汽車責任保險，葉涂銀妹之繼
    承人乃依強制汽車責任保險法規定，向上訴人請求補償醫療
    費新台幣（下同）4, 800元及死亡給付140萬元，共140萬4,
    800元， 上訴人已簽發該金額支票交與葉涂銀妹之繼承人葉
    勤貞，因本件車禍之肇事責任應由被上訴人負責，依強制汽
    車責任保險法第39條第2 項規定，特別補償基金於補償金額
    範圍內，得直接向加害人求償，爰求為命被上訴人應給付上
    訴人140萬4,800元及自支付命令送達翌日起算法定遲延利息
    （原審判決被上訴人應給付上訴人4,800元本息， 並駁回上
    訴人其餘之訴；被上訴人就其敗訴部分未聲明不服，已告確
    定，上訴人則就其敗訴部分不服提起上訴，本院僅就此部分
    予以審理），並上訴聲明：(一)原判決不利於上訴人部分廢棄
    。(二)被上訴人應再給付上訴人140萬元及自93年8月10日起至
    清償日止，按年息百分之五計算之利息。
二、被上訴人則以： 依原法院93年度交易字第125號刑事判決及
    醫事審議委員會之鑑定報告書，可知葉涂銀妹之死亡原因與
    本件車禍所造成之傷害無關，上訴人就給付葉涂銀妹之繼承
    人葉勤貞死亡給付140萬元部分， 不得向被上訴人求償等語
    ，資為抗辯，並答辯聲明：上訴駁回。
三、上訴人主張被上訴人於上開時地駕駛系爭小客車擦撞葉涂銀
    妹，致葉涂銀妹受有左額挫傷、左側遠端橈尺骨骨折、左側
    股骨頭骨折之傷害，經送醫救治後延至同年11月29日不治死
    亡。被上訴人所駕駛之系爭小客車並未投保強制汽車責任保
    險，葉涂銀妹之繼承人依強制汽車責任保險法規定，向伊請
    求補償醫療費4,800元及死亡給付140萬元，共140萬4,800元
    ，伊已簽發該金額支票交與葉涂銀妹之繼承人葉勤貞等事實
    ，業據提出臺灣桃園地方法院檢察署相驗屍體證明書、桃園
    縣警察局桃園分局道路交通事故證明書、敏盛綜合醫院醫療
    收據及支票為證（原審支付命令卷5-8頁）， 且為被上訴人
    所不爭執，自堪信為真實。
四、上訴人另主張葉涂銀妹之死亡與本件車禍有相當因果關係存
    在，被上訴人應負賠償責任，伊就給付葉涂銀妹之繼承人葉
    勤貞死亡給付140萬元部分，得向被上訴人求償云云，則為
    被上訴人所否認，並以前開情詞置辯，經查：
  (一)按損害賠償之債，以有損害之發生及有責任原因之事實，並
    二者之間，有相當因果關係為成立要件（最高法院48年台上
    字第481號判例參照）。 所謂相當因果關係，係以行為人之
    行為所造成的客觀存在事實，為觀察的基礎，並就此客觀存
    在事實，依吾人智識經驗判斷，認為通常均有發生同樣損害
    結果之可能者，該行為人之行為與損害結果之間，即有因果
    關係，反之則否。又加害人或汽車所有人依修正前強制汽車
    責任保險法第39條第2 項所負之責任，仍為侵權行為之損害
    賠償責任，並非一獨立類型之無過失賠償責任，故仍須加害
    人或汽車所有人對交通事故之發生，具有故意或過失應負損
    害賠償責任時，特別補償基金始得向加害人或汽車所有人求
    償，且其求償之範圍，不得逾越加害人或汽車所有人所應負
    擔之損害賠償金額，此乃因特別補償基金之求償權，其本質
    上乃是行使保險代位權，係基於受害人或其繼承人損害賠償
    請求權之法定移轉，並非獨立之求償權，此觀94年2月5日修
    正後強制汽車責任保險法第42條第2項 ：「特別補償基金於
    給付補償金額後，得代位行使請求權人對於損害賠償義務人
    之請求權。但其所得請求之數額，以補償金額為限。」之規
    定益明，故特別補償基金僅於加害人或汽車所有人依民法或
    其特別法應就受害人或其繼承人負損害賠償責任時，始得對
    加害人或汽車所有人有代位求償權。
  (二)依臺灣桃園地方法院檢察署相驗屍體證明書記載，葉涂銀妹
    之死亡原因為：「器官衰竭」，且依行政院衛生署94年7月7
    日衛署醫字第0940222758號書函所附行政院衛生署醫事審議
    委員會鑑定書記載：「病人（即葉涂銀妹）於92年11月25日
    凌晨受傷後，被送至敏盛醫院之時神智清楚，除左額（眼角
    ）挫傷外，並無任何神經學之症狀，同時敏盛醫院也未針對
    其腦部進行任何進一步之檢查。其後敏盛醫院於11月25日為
    其進行手術，治療左腕骨及左股骨之骨折，復於11月28日再
    次進行右側之膝關節換置術，病人於第二次手術結束後八小
    時左右，被發現心跳停止，經急救無效而死亡。如此之過程
    殊難斷定為係車禍造成之顱內傷害而致死，反之，病人以79
    歲之高齡，於3日之內接受2次骨科手術及麻醉，實過於密集
    ，而第1次手術係針對車禍所發生之骨折， 或有其急診手術
    之必要性， 第2次之手術只因住院同時發現病人患有退化性
    關節炎，即立刻進行關節換置術，則屬不必要。 病人於第2
    次手術結束8小時後死亡， 緣由於手術併發症之可能性，遠
    大於顱內傷害之可能性」（原審卷63-64頁）， 可見葉涂銀
    妹之死亡係因進行第2次退化性關節炎手術 （並非本件車禍
    所造成之傷害）後產生之併發症造成，即被上訴人對於葉涂
    銀妹之過失傷害行為， 業因葉涂銀妹之後進行第2次退化性
    關節炎手術而阻斷其因果關係；另被上訴人因本件車禍所涉
    及之刑責，業經刑事法院認定被上訴人僅應負過失傷害罪責
    ，判處有期徒刑3月，如易科罰金以300元折算1日確定， 而
    乏足夠之積極證據認定被上訴人有過失致死罪責，亦有原法
    院93年度交易字第125號刑事判決可稽（本院卷19-24頁）；
    此外，上訴人又未能舉證證明被上訴人之駕駛過失行為與葉
    涂銀妹之死亡結果間，有何相當因果關係存在，則上訴人主
    張被上訴人應就葉涂銀妹之死亡結果負侵權行為賠償責任，
    即不可採。至檢驗師李漢宗雖在刑事案件審理中證稱「據我
    個人的經驗，死者是因為股骨骨折嚴重，因為他的年紀大，
    無法恢復，遲早造成他的器官衰竭」云云（本院卷23頁），
    惟查此僅係其個人之經驗推論，並無任何醫學根據，且未考
    量葉涂銀妹之後進行第2 次退化性關節炎手術產生併發症之
    可能性，是其上開證言尚難據為有利於上訴人之認定。上訴
    人雖已補償葉涂銀妹之繼承人葉勤貞死亡給付140萬元， 惟
    因此部分之補償被上訴人不負損害賠償責任，是上訴人就此
    部分之給付自無從依修正前強制汽車責任保險法第39條第 2
    項規定向被上訴人求償。
五、綜上所述，原審依修正前強制汽車責任保險法第39條第2項
    之規定及民法侵權行為之法則，判決被上訴人應給付上訴人
    4,800元（即醫療費）及自93年8月10日起至清償日止，按年
    息百分之五計算之利息，而駁回上訴人逾此部分之請求，允
    無不合。 上訴論旨指摘原判決駁回其請求140萬元本息部分
    為不當，請求被上訴人應再給付140萬元本息， 為無理由，
    應予駁回。
六、兩造其餘之攻擊或防禦方法及未經援用之證據，經本院斟酌
    後，認為均不足以影響本判決之結果，自無逐一詳予論駁之
    必要，併此敘明。
七、據上論結，本件上訴為無理由，依民事訴訟法第449條第1項
    、第78條，判決如主文。
中    華    民    國    95    年    6     月    6     日
                  民事第十三庭審判長法  官  陳昆煇
                                    法  官  李錦美
                                    法  官  陳駿璧
正本係照原本作成。
不得上訴。
中    華    民    國    95    年    6     月    7     日
                                    書記官  黃  愛


司法院資訊處製作；財團法人民間司法改革基金會備份。
